臺灣士林地方法院刑事判決
111年度審訴緝字第10號
公  訴  人  臺灣士林地方法院檢察署檢察官
被      告  歐迪芝

上列被告因違反毒品危害防制條例案件，經檢察官提起公訴（10
4年度毒偵字第2232號），本院判決如下：
    主  文
本件公訴不受理。
    理  由
一、公訴意旨略謂：被告歐迪芝前因施用毒品案件，經依法院裁
    定送觀察、勒戒後，認有繼續施用毒品傾向，再經依法院裁
    定令入戒治處所施以強制戒治，於民國95年5月30日執行完
    畢，並由檢察官為不起訴處分確定。又因多次施用毒品案件
    ，經法院判處有期徒刑確定後合併執行，於101年12月22日
    執行完畢。詎其仍不知悔改，復基於施用第一級毒品海洛因
    之犯意，於104年8月26日下午4時50分許，在臺北市內湖區
    瑞光路文德3號公園，以針筒注射方式，施用海洛因1次。因
    認被告涉有毒品危害防制條例第10條第1項之施用第一級毒
    品罪嫌云云。
二、按起訴之程式違背規定者，應諭知不受理之判決，並得不經
    言詞辯論為之，刑事訴訟法第303條第1款、第307條分別定
    有明文。而施用第一、二級毒品為犯罪行為，毒品危害防制
    條例第10條設有處罰規定。故施用第一、二級毒品者，本應
    科以刑罰，惟基於刑事政策，對合於一定條件之施用者，則
    依同條例第20條之規定，施以觀察、勒戒及強制戒治之保安
    處分。
三、經查：
  ㈠被告歐迪芝行為後，毒品危害防制條例第20條、第23條業於1
    09年1月15日修正公布，於109年7月15日施行，該條例第35
    條之1第2款規定「本條例中華民國108年12月17日修正之條
    文施行前犯第10條之罪之案件，於修正施行後，依下列規定
    處理：二、審判中之案件，由法院或少年法院（地方法院少
    年法庭）依修正後規定處理；依修正後規定應為不起訴處分
    或不付審理之裁定者，法院或少年法院（地方法院少年法庭
    ）應為免刑之判決或不付審理之裁定。」本件被告被訴施用
    第一級毒品案件，係於前揭法律修正109年7月15日施行前之
    104年12月25日繫屬於本院，此有臺灣士林地方檢察署104年
    12月25日士檢朝寒104毒偵2232字第014202號函文上之本院
    收文章（見審訴卷第1頁）可憑，依上規定，本件自應適用
    修正後之規定。
  ㈡又按109年1月15日修正公布、同年7月15日施行之毒品危害防
    制條例第20條第3項規定，犯第10條之罪於觀察、勒戒或強
    制戒治執行完畢釋放後，3年後再犯第10條之罪者，適用本
    條前2項之規定。上開所謂「3年後再犯」，只要本次再犯（
    不論修正施行前、後）距最近1次觀察、勒戒或強制戒治執
    行完畢釋放，已逾3年者，即該當之，不因其間有無犯第10
    條之罪經起訴、判刑或執行而受影響（最高法院109年度台
    上字第3826號判決參照）。本件被告前因施用毒品案件，經
    本院以94年度毒聲字第325號裁定送觀察、勒戒後，經評定
    有繼續施用毒品之傾向，再經本院以94年度毒聲字第414號
    裁定施以強制戒治，嗣於95年5月30日執行完畢釋放出所，
    並經檢察官以95年度戒毒偵字第29號為不起訴處分確定，其
    後再無其他經觀察、勒戒、強制戒治或檢察官為附命緩起訴
    處分而完成戒癮療程之紀錄，此有臺灣高等法院被告前案紀
    錄表在卷可考；是被告本件被訴於104年8月26日下午4時50
    分許所為施用第一級毒品之犯行，距其最近1次強制戒治執
    行完畢釋放日，顯然已逾3年，則依上說明，即應再令觀察
    、勒戒或強制戒治，不得逕予追訴、處罰。
  ㈢另毒品危害防制條例本次修正，對於施用毒品者既強調「治
    療勝於處罰」、「醫療先於司法」之刑事政策，強化觀察、
    勒戒或強制戒治處分、命附條件緩起訴處遇措施與監禁刑罰
    間之交替運用，使之相互輔助補充，剛柔並濟，力助施用毒
    品者重生。尤以新修正之毒品危害防制條例第24條之命附條
    件緩起訴處遇，係考慮施用毒品者之成癮性、施用動機或生
    活環境各有不同，修正前之本條僅列附命完成戒癮治療一途
    之處遇模式，對於例如偶然出於好奇施用，但家庭生活環境
    正常並無毒癮之施用者，若不分個案情節、無論有無醫療必
    要，一律施以戒癮治療，此種處遇模式顯然過於僵化而缺乏
    彈性，故除以往之「觀察、勒戒或強制戒治」及「附命完成
    戒癮治療緩起訴」雙軌制處遇外，更賦與檢察官得依個案情
    形，以刑事訴訟法第253條之2第1項第4至6款或第8款規定，
    給予施用毒品者義務勞務、繳納處分金、心理輔導、法治教
    育或其他預防再犯措施為附條件之緩起訴處分，俾使其能經
    由多元化之緩起訴處遇，能有效並適當戒除毒癮而徹底擺脫
    毒品危害。又機構外之命附條件緩起訴處遇相較於機構內之
    觀察、勒戒及強制戒治而言，前者乃結合醫師、觀護人、社
    工心理諮商等不同領域之專業人員參與之治療措施，目的除
    在戒除施用毒品者身癮、心癮外，並使其能經由於機構外之
    社會參與及接觸，重新塑造生活紀律，改變病態行為，以達
    治療「病患性犯人」之效果；相較於後者於勒戒處所、戒治
    處所內之觀察、勒戒或強制戒治而言，仍不失為監禁治療，
    且其管理人員均為監所矯正人員，各處所之資源多寡、專業
    人才比例又不盡相同，未能跳脫「收容」功能大於「戒治」
    之刑罰樣貌。縱為屢犯施用毒品罪之成癮慣犯，倘其本次再
    犯後已自行赴醫療機構為戒癮或替代治療，並顯具成效，無
    論此次距最近1次觀察、勒戒或強制戒治執行完畢釋放是否
    已逾3年，於新修正毒品危害防制條例第24條尚未施行前，
    檢察官仍非不得視其個案情形為「附命完成戒癮治療緩起訴
    處分」，無庸逕向法院聲請觀察、勒戒甚而追訴處罰之必要
    ，俾節省有用資源。準此，多方面之機構外處遇顯然優於機
    構內處遇。是在毒品未除罪化前，目前之刑事政策，應先落
    實「除刑不除罪」之各項政策，以司法監督施用毒品者機構
    外之社區戒癮治療為主，機構內之戒癮治療為輔，只有不願
    參與社區治療或治療無效者，始以監禁為最後手段。
  ㈣是法院於解釋、適用毒品危害防制條例上開修正條文時，允
    宜遵循醫療專業及刑事政策，保障施用毒品者為病患性犯人
    之健康權，兼顧保護社會安全及恪遵正當法律程序，確保法
    治國公平法院之具體實現。又本於權力分立原則，法院對檢
    察官職權行使，應予以尊重，雖非謂不得為適度之司法審查
    ，惟對於施用毒品者本次所犯如距最近1 次觀察、勒戒或強
    制戒治執行完畢釋放後，已逾3 年者，檢察官既得本於立法
    者所賦與之職權裁量是否聲請法院裁定觀察、勒戒或為命附
    條件（現行法僅能附命完成戒癮治療）緩起訴處分之多元化
    處遇，即聲請法院裁定機構內之觀察、勒戒並非檢察官所得
    採取之唯一途徑，法院自不能僭越檢察官之職權，逕對施用
    毒品者裁定應予觀察、勒戒或強制戒治。雖修正後之毒品條
    例第35條之1第2款規定：「審判中之案件，由法院或少年法
    院（地方法院少年法庭）依修正後規定處理；依修正後規定
    應為不起訴處分或不付審理之裁定者，法院或少年法院（地
    方法院少年法庭）應為免刑之判決或不付審理之裁定。」另
    該條款之立法說明亦謂：「若該等案件於修正施行前已繫屬
    於法院或少年法院（地方法院少年法庭）者，『為求程序之
    經濟，法院或少年法院（地方法院少年法庭）應依修正施行
    後之規定處理，即應依職權為觀察、勒戒或強制戒治之裁定
    』」等語，似欲透過立法說明由法院依職權裁定觀察、勒戒
    或強制戒治，以替代第20條第1項、第2項所定應由檢察官提
    出觀察、勒戒或強制戒治之聲請，惟若檢察官之「起訴之程
    序違背規定」，法院當不能「為求程序之經濟」便宜行事，
    而應嚴守程序上之正義，尊重檢察官之裁量權，並保障施用
    毒品者能獲得妥適並完善治療或其他有利戒毒途徑處遇之機
    會（最高法院109年度台上字第3826號判決參照）。
  ㈤本件被告被訴施用第一級毒品之犯行，距其最近1次觀察、勒
    戒執行完畢釋放，既已逾3 年，本應得由檢察官依修正後之
    毒品危害防制條例第20條第3項、現行第24條等規定，基於
    一次性之整體規劃而重啟處遇程序，視被告個案情形，是否
    適合「觀察、勒戒或強制戒治」或給予「附命完成戒癮治療
    緩起訴處分」之機會。是檢察官依修正前毒品危害防制條例
    規定提起公訴，起訴程序固未違背當時之規定，然依修正後
    之毒品危害防制條例規定，本案已不得追訴，且檢察官逕予
    提起公訴，法院亦無從替代檢察官為上開合義務性之裁量處
    遇，應認本件起訴程序違背規定，且無從補正，應不經言詞
    辯論，逕為諭知不受理之判決。
據上論結，應依刑事訴訟法第303條第1款、第307條，判決如主
文。
本案經檢察官吳廣莉提起公訴。
中　　華　　民　　國　　111 　年　　11　　月　　8 　　日
                  刑事第十庭審判長法  官  陳彥宏
　　　　　　　　　                法  官  陳秀慧
　　　　　　　　　                法  官  李冠宜
以上正本證明與原本無異。　
如不服本判決應於收受送達後20日內向本院提出上訴書狀，並應
敘述具體理由。其未敘述上訴理由者，應於上訴期間屆滿後20日
內向本院補提理由書（均須按他造當事人之人數附繕本）「切勿
逕送上級法院」。 
因疫情而遲誤不變期間，得向法院聲請回復原狀。
                                  書記官  杜依玹　
中　　華　　民　　國　　111 　年　　11　　月　　9 　　日